最高法院民事判決　　　　　　　　　　　　　　　九十一年度台上字第一九一八號
　　上　訴　人　戊 ○ ○
　　　　　　　　丁 ○ ○
　　共　　　同
　　訴訟代理人　莊 柏 林律師
　　上　訴　人　辛 ○ ○
　　　　　　　　甲○○○
　　　　　　　　丙 ○ ○
　　　　　　　　壬 ○ ○
　　　　　　　　庚 ○ ○
　　　　　　　　己 ○ ○
　　被 上訴 人　乙 ○ ○
右當事人間請求拆屋還地等事件，上訴人對於中華民國八十九年九月二十九日臺灣高
等法院第二審判決（八十九年度重上字第一一九號），提起上訴，本院判決如左：
    主  文
上訴駁回。
第三審訴訟費用由上訴人負擔。
    理  由
本件為請求拆屋還地，其訴訟標的對於共同訴訟之各人必須合一確定，故上訴人丁○
○提起上訴，依民事訴訟法第五十六條第一項第一款規定，及於未提起上訴之同造當
事人辛○○、甲○○○、丙○○、壬○○、庚○○、己○○等人，應併列之為上訴人
，合先敘明。
次查被上訴人主張：伊祖父黃五松於民國七十四年七月五日將其所有坐落臺北縣新店
市○○段清潭小段一八之二○號土地，及向訴外人王致文、蔡文基買受之同小段二一
之一號、二二之四號土地贈與伊，由伊於同年月十日取得所有權。該三筆土地上黃五
松所有未辦保存登記之如原判決附圖（下稱附圖）所示門牌臺北縣新店市○○路○段
十五號房屋，亦一併贈與伊，因房屋無保存登記，故未能辦理贈與登記，亦未辦理房
屋稅籍變更登記。嗣黃五松於七十四年十二月十七日亡故，繼承人為上訴人即其配偶
辛○○、子丙○○、丁○○、女甲○○○、壬○○、庚○○、己○○等七人（下稱辛
○○等七人）。目前系爭房屋由丁○○與上訴人戊○○（丁○○之子）占有使用。系
爭房屋既由黃五松贈與伊，丁○○、戊○○父子即無使用該房屋之權源。若認房屋所
有權應由辛○○等七人繼承，則該房屋亦無占有上開基地之權源，辛○○等七人應將
房屋拆除，返還基地與伊等情。爰依民法第七百六十七條規定，先位聲明，求為命辛
○○等七人拆除系爭房屋，並與戊○○返還基地；備位聲明，求為命丁○○、戊○○
遷讓返還系爭房屋之判決。（其中遷讓或拆除一八之二○號土地上房屋、返還該基地
部分，及另請求丁○○之配偶陳世端返還基地、遷讓房屋部分，受敗訴判決後，未據
被上訴人聲明不服。）
上訴人丁○○、戊○○、壬○○則以：上開三筆土地原均屬黃五松所有，黃五松早於
三十六年間在該三筆土地上建造系爭房屋，黃五松亡故後，該房屋由辛○○等七人共
同繼承。被上訴人於七十四年間始由黃五松受贈前開土地，基於誠信原則，不得以無
權占有為由，訴請伊拆屋還地等語，資為抗辯。
原審審理結果以：被上訴人主張坐落臺北縣新店市○○段清潭小段一八之二○號、二
一之一號、二二之四號土地，均為伊所有，其中一八之二○號土地係由伊祖父黃五松
於七十四年七月五日贈與並辦妥移轉登記為伊名義所有各情，業據提出土地登記簿謄
本為證。而前開三筆土地上未辦保存登記如附圖所示之系爭房屋，原屬黃五松所有，
目前係由丁○○、戊○○占有使用，為兩造所不爭執，並經法院會同臺北縣新店地政
事務所勘測屬實。雖被上訴人主張伊自黃五松受贈上開房屋，然為上訴人所否認，被
上訴人既未能舉證證明，所稱自無可採。黃五松已於七十四年十二月十七日亡故，系
爭房屋應由其繼承人即辛○○等七人繼承。按土地與房屋為各別之不動產，各得單獨
為交易之標的，且房屋性質上不能與土地使用權分離而存在，亦即使用房屋必須使用
該房屋之地基，故土地及房屋同屬一人，而將土地及房屋分開同時或先後出賣，其間
雖無地上權設定，然除有特別情事，可解釋為當事人之真意，限於賣屋而無基地之使
用外，均應推斷土地承買人默許房屋承買人繼續使用土地，其法律關係之性質，當屬
租賃。又土地及土地上之房屋同屬一人所有，而僅將土地或房屋所有權讓與他人，或
將土地及房屋同時或先後讓與相異之人時，土地受讓人或房屋受讓人與讓與人間，或
房屋受讓人與土地受讓人間，應推定在房屋得使用期限內有租賃關係存在，以維護社
會經濟。系爭一八之二○號土地及其上如附圖所示房屋原同屬黃五松所有，嗣黃五松
先將該筆土地贈與被上訴人，系爭房屋則由辛○○等七人共同繼承取得，致發生土地
與房屋之所有權分屬不同所有人之結果，參諸前開說明，固應認被上訴人自接受贈與
後即默許贈與人黃五松繼續使用該土地，嗣黃五松死亡後，被上訴人與繼承人間就系
爭土地仍成立租賃關係，而不得依民法第七百六十七條規定，訴請辛○○等七人將一
八之二○號土地上房屋拆除、返還基地。惟查系爭二一之一號、二二之四號基地，被
上訴人雖稱係黃五松買受後贈與伊取得所有權云云，然不論由何人出資，該二一之一
號土地所有權係自前手蔡文基、王水土、王再來、王曾綢、王寶山、王朝雄及王致文
移轉至被上訴人名義，而二二之四號土地則係由許萬成、蔡文基移轉為被上訴人所有
，有土地登記簿謄本可稽，黃五松並未曾取得土地所有權，故不發生前述土地及其上
建物同屬一人所有，同時或先後讓與之情形，被上訴人本於所有權之作用，訴請辛○
○等七人拆除該二筆土地上之系爭房屋，並返還基地，則應認為有理由。而系爭房屋
既逕自興建於他人所有土地上，無法辦理保存登記，縱占有已久，亦無爰引誠信原則
保護之餘地。被上訴人雖依無權占有關係，請求戊○○交還土地，然戊○○就系爭房
屋僅占有關係，並無事實上之處分權，自無法交還土地，惟遷讓為交付之階段行為，
則請求交還占有之土地者，當然含有請求遷讓之意思，故仍應判令戊○○自該二筆基
地上建物遷出，而駁回被上訴人其餘階段之聲明。被上訴人先位聲明請求辛○○等七
人拆屋，請求戊○○遷讓房屋部分既或勝訴判決，無再審究其備位聲明，訴請丁○○
、戊○○遷讓房屋之必要等詞。因而將第一審所為被上訴人敗訴之判決，部分予以廢
棄，改判命辛○○等七人將系爭二一之一號、二二之四號土地上房屋拆除、返還基地
與被上訴人，命戊○○自該部分房屋遷出，經核於法洵無違誤。按不動產物權，依法
律行為而取得、設定、喪失及變更者，非經登記不生效力，為民法第七百五十八條所
明定。二一之一號、二二之四號土地，黃五松並未曾登記為所有權人，而係直接由前
手移轉登記為被上訴人名義所有，此為原審所確定之事實。則縱係由黃五松出面、出
資與原所有人簽訂買賣契約，亦不能認黃五松曾為該二筆土地之所有人，而得謂此部
分土地與系爭房屋原同屬黃五松所有，同時或先後由兩造分別取得所有權。原審認被
上訴人所有系爭二一之一號及二一之四號土地，遭上訴人無權占有，而為上訴人敗訴
之判決，並無不合。上訴論旨，猶就原審取捨證據、認定事實之職權行使，指摘原判
決其敗訴部分為不當，求予廢棄，難謂有理由。
據上論結，本件上訴為無理由，依民事訴訟法第四百八十一條、第四百四十九條第一
項、第七十八條，判決如主文。
中      華      民      國    九十一    年      九      月     十九     日
                              最高法院民事第四庭
                                  審判長法官  蕭  亨  國
                                        法官  許  朝  雄
                                        法官  謝  正  勝
                                        法官  陳  淑  敏
                                        法官  黃  義  豐
      右正本證明與原本無異
                                              書  記  官
中      華      民      國    九十一    年      十      月     十一     日
